臺灣高等法院臺中分院刑事判決
                                  110年度交上易字第158號
上  訴  人  臺灣彰化地方檢察署檢察官
被      告  張文虎


選任辯護人  張方俞律師
            呂思頡律師
上列上訴人因被告過失傷害案件，不服臺灣彰化地方法院109年
度交易字第476號，中華民國109年12月30日第一審判決（起訴案
號：臺灣彰化地方檢察署109年度調偵續字第2號），提起上訴，
本院判決如下 ：
    主  文
上訴駁回。
    理  由
一、公訴意旨略以：被告張文虎於民國107年9月6日上午10時19
    分，駕駛車號000-0000號自小客貨車（休旅車），由西往東
    方向行經彰化縣○○市○○路0段00號前時，本應注意車前狀況
    及兩車併行之間隔，於超越前車時應與前車左側保持半公尺
    以上之間隔超過，而依當時天候晴、日間自然光線、路面柏
    油路乾燥無缺陷、無障礙物且視距良好等情形，又無不能注
    意之情事，竟疏未注意及此，貿然超越右前方由告訴人劉惠
    芳騎乘之車號000-000號普通重型機車，因未保持安全間隔
    ，而與告訴人之機車發生碰撞，致告訴人人車倒地，受有左
    側遠端橈骨骨折、左側脛骨平臺骨折等傷害。因認被告涉犯
    修正前刑法第284條第1項之過失傷害罪嫌。
二、犯罪事實應依證據認定之，無證據不得認定犯罪事實；不能
    證明被告犯罪者，應諭知無罪之判決，刑事訴訟法第154條
    第2項、第301條第1項分別定有明文。認定犯罪事實所憑之
    證據，雖不以直接證據為限，間接證據亦包括在內；然而無
    論直接或間接證據，其為訴訟上之證明，須於通常一般之人
    均不致有所懷疑，而得確信其為真實之程度者，始得據為有
    罪之認定，倘其證明尚未達到此一程度，而有合理之懷疑存
    在，無從使事實審法院得有罪之確信，基於無罪推定原則，
    即不得據為不利被告之認定，應由法院諭知被告無罪之判決
    （最高法院52年台上字第1300號、76年台上字第4986號判決
    參照）。又本案被告既經認定不能證明其犯罪（詳後述），
    故本判決即不再論述所援引有關證據之證據能力（最高法院
    100年度台上字第2980號判決參照）。
三、公訴及上訴意旨認被告涉犯本案過失傷害罪嫌，係以被告之
    供述、告訴人之指訴、彰化縣警察局道路交通事故初步分析
    研判表、道路交通事故現場圖、調查報告表、被告汽車行車
    紀錄器錄影畫面暨翻拍照片、案發現場照片、交通部公路總
    局臺中區監理所彰化監理站函暨車籍資料查詢表、財團法人
    成大研究發展基金會函暨鑑定報告書、彰化基督教醫療財團
    法人員林基督教醫院診斷書等為其論據。
四、訊據被告則堅詞否認有何被訴過失傷害之犯行，辯稱：我在
    我的員水路車道內行駛，沒有跨越我車道的道路邊線，告訴
    人騎乘機車往左偏，她的前方有路邊停車，但告訴人沒有注
    意看後視鏡就突然由路肩往左偏向行駛，她超過白線太多，
    才撞到我的右後照鏡及右前車門等語。辯護人辯護意旨略以
    ：
　㈠依據警拍事故現場照片4（見108偵續25號卷第135頁）及被告
    於車禍當下立即拍攝之照片（見原審卷第85-87頁）顯示，
    告訴人重機車倒地之刮地痕起點位置已進入左側車道內延伸
    至路肩，非如成大基金會鑑定報告書所稱刮地痕僅有停留在
    路肩上，成大基金會鑑定報告書客觀事實認定已有錯誤而不
    可採，應以彰化縣區車輛行車事故鑑定會鑑定報告書為準，
    被告應無過失。
　㈡被告表示一開始就注意到告訴人的機車，但告訴人從未注意
    到其左後方有被告的車輛，且從勘驗結果可知，告訴人為閃
    避路邊停車，機車有往左偏移的情形，才會導致本案事故發
    生。
　㈢關於告訴人膝蓋活動度是否無法完全復原一節，依被告所提
    出之照片（見原審卷第81-83頁）可知，告訴人於108年11月
    參加二水國際跑水節活動，告訴人兩腳都有大幅度伸直及彎
    曲的情形，並沒有起訴書所載活動度受到限制之情形。本案
    不能證明被告犯罪，應為無罪判決等語。
五、經查，被告有於上揭時地駕駛休旅車與告訴人騎乘之機車發
    生碰撞，告訴人因此人車倒地，受有左側遠端橈骨骨折、左
    側脛骨平臺骨折一節，此為被告不爭執之事實，經告訴人指
    訴在卷，並有員林基督教醫院診斷書、衛生福利部彰化醫院
    診斷證明書（原審交附民89號卷第21頁）、道路交通事故現
    場圖（含草圖）、道路交通事故調查報告表、現場照片、被
    告休旅車之行車記錄器錄影畫面翻拍照片、錄影光碟附卷可
    證，本件事故發生過程並經原審勘驗行車記錄器錄影檔內容
    確認無誤（如附表所示），故被告駕車與告訴人騎車發生交
    通事故之客觀事實尚無爭議。
六、惟公訴及上訴意旨認被告應負過失責任，無非係以：汽車行
    駛時，駕駛人應注意車前狀況及兩車併行之間隔，並隨時採
    取必要之安全措施；汽車超車時，前行車減速靠邊或以手勢
    或亮右方向燈表示允讓後，後行車始得超越。超越時應顯示
    左方向燈，並於前車左側保持半公尺以上之間隔超過，行至
    安全距離後，再顯示右方向燈駛入原行路線，此為道路交通
    安全規則第94條第3項、第101條第1項第5款所明訂，被告自
    應注意上述義務，而依當時情形，並非不能注意，竟疏未注
    意及此，貿然於超車時，未與告訴人機車保持安全間隔，甚
    而其右側車身跨越路面邊線行駛，以致肇事，並舉財團法人
    成大研究發展基金會之109年3月11日函及鑑定報告書意見（
    下稱成大鑑定意見）認被告有100%肇事責任，為其主要論據
    。然查：
　㈠成大鑑定意見結論係以：「一、張文虎駕駛000-0000號小客
    貨車（休旅車），不應該右側車身跨道路邊線行駛，超越右
    前方劉惠芳重機車時缺乏警覺，未保持左右安全間隔為肇事
    原因；二、劉惠芳騎乘000-000號普通重型機車，雖然因為
    前方路邊停放車輛而偏向左側行駛，但是仍維持在道路邊線
    與右側路邊停放車輛間行駛；無法迴避左後方右側車身跨道
    路邊線行駛的張文虎小客貨車（休旅車），無肇事責任。」
    故建議本案之肇事責任為：張文虎100%，劉惠芳0%（見偵續
    卷第281頁）。成大鑑定意見形成上開結論的前提，為其認
    定被告車身有跨路面邊線行駛，而其論據則係以警方拍攝之
    現場照片中，告訴人機車倒地後之刮地痕跡係在「路肩」（
    見偵續卷第273-275頁），鑑定人黃○○（下稱鑑定人）於本
    院審理中到庭亦說明其鑑定時是依照翻拍的照片判斷，告訴
    人機車倒地後刮地痕是在「路肩上」，刮地痕起始點也是在
    「路肩上」（見本院卷一第164-167頁，第183頁下方照片）
    。但查，依警方繪製之道路交通事故現場圖（含草圖）及拍
    攝之現場照片與被告提供案發時之刮地痕跡（見原審卷第85
    -87頁），可以看出告訴人機車倒地後造成之刮地痕「起始
    點」，係在接近路面邊線內緣之白色虛線處（指引自行車之
    用），亦即在被告行駛之車道上，刮地痕終點則在路肩，故
    鑑定人於鑑定時判斷告訴人機車倒地產生之刮地痕跡係在路
    肩上，刮地痕起始點也是在路肩上，已忽略刮地痕起始點在
    路面邊線內緣車道上之事實，容有未洽。另鑑定人於本院審
    理中一再表示：本件行車紀錄器是沒有辦法判斷被告休旅車
    （碰撞前）是不是有跨越道路邊線（見本院卷一第131、132
    、149頁），是以行車紀錄器影像擷圖中畫出道路邊線的延
    伸線與被告汽車上的參考點（偵續卷第189-209頁）作為基
    準，判斷被告休旅車超出道路邊線等語（見本院卷一第145-
    151頁）。亦即鑑定人主要係以行車紀錄器拍攝之視野範圍
    中所顯示之道路邊線與汽車引擎蓋交會點，作為被告汽車是
    否超出道路邊線之依據。然依一般駕駛經驗，駕駛人於車輛
    內的視野，與實際之車輛位置會有落差，自駕駛座望出去之
    視線汽車引擎蓋位置即便跨越道路邊線，並不表示車輛本體
    確實有跨越道路邊線之事實。參以本院審理時請鑑定人坐在
    證人席座位向前方看，以該視野範圍辨識證人席右側桌邊邊
    線有無跨越證人席旁地板直線接縫時，鑑定人表示因電腦商
    度遮到其視線，故其看不到跨越之情形，但實際進行測量結
    果，該證人席右側桌邊邊線與其所在最接近的右邊地板線相
    差約有48公分（本院卷一第160-163頁）。以本件被告所駕
    駛之汽車為休旅車，車輛底盤及引擎蓋高度偏高，則以行車
    紀錄器之拍攝角度所拍攝而得之道路邊線位置，如同由前述
    證人席向前觀看地板邊線位置，更會因為視線遭遮擋，導致
    拍攝範圍顯示之邊線位置，與實際上之邊線位置產生視線上
    落差之情形，影像擷圖中即便看起來跨越道路邊線，並不表
    示車輛本體實際上確實有跨越道路邊線，是鑑定人以此方法
    認定被告休旅車跨越道路邊線，亦有未洽。
　㈡原審當庭勘驗本件被告行車記錄器錄影光碟內容結果，被告
    之休旅車於肇事前，係先南向停等在員林大道內側車道，於
    變換成左轉箭號綠燈後，再左轉往東進入員水路，告訴人機
    車則於同時循對向之員林大道匝道右轉往東進入員水路，並
    在被告右前方之路肩繼續前行，嗣於行車記錄器錄影時間10
    時12分26秒左右，可聽見車體碰撞聲響，足認兩車係於此刻
    發生擦撞。至被告之休旅車自員林大道左轉進入員水路之初
    ，固有略為駛出路面邊線跨到路肩行駛之情事，惟隨後即持
    續往左偏向道路中央而行駛在車道上（依監視錄影角度，引
    擎蓋板左邊凹下部分持續接近分向限制線），迨於錄影時間
    12分26秒左右兩車相撞之時，尚難認被告車輛仍有跨越路面
    邊線之情形。而告訴人機車與被告休旅車碰撞前，則持續騎
    乘在員水路路肩，旋因前方路肩停放1部深色轎車（即原審
    勘驗筆錄記載之「A車」，下稱A車），告訴人即往左偏移，
    然卻未見告訴人有何觀看後照鏡或側身轉頭注意左後方車況
    之情事。就此，成大鑑定意見雖認被告右側車身跨越路面邊
    線行駛而與告訴人機車發生碰撞，但依兩車碰撞時點前之12
    分24秒、25秒影像，被告休旅車並無跨越路面邊線之情形（
    原審卷第143-159頁行車監視器錄影擷圖）。此外，告訴人
    機車倒地後產生之刮地痕起始點係在路面邊線內緣之白色虛
    線處，又依警方拍攝及被告提供之被告車損照片可知（他卷
    第22頁，原審卷第89頁），告訴人機車倒地前係先與被告休
    旅車之右後照鏡碰撞，並在被告車輛右前車門留下垂直地面
    之黑色擦痕，足認兩車最初碰撞處為被告休旅車之右後照鏡
    ，緊接告訴人機車垂直刮擦被告休旅車右前車門倒地。是被
    告休旅車行車軌跡於碰撞之前係往左偏向道路中央而行駛在
    車道上，成大鑑定意見結論猶認被告休旅車車身係跨越路面
    邊線至路肩與告訴人機車相撞，則告訴人機車倒地時如何能
    在被告休旅車右前車門上留下一垂直地面之黑色擦痕，同時
    又在路面邊線內緣之白色虛線處產生刮擦痕？就此而言，成
    大鑑定意見結論認被告休旅車有跨越路面邊線行駛一節，即
    有不合邏輯、事理之處，尚非可採。
　㈢依行車記錄器影像內容可知，告訴人機車循員林大道之匝道
    右轉進入員水路時，固然在被告休旅車之右前方，然告訴人
    機車係騎乘在「路肩」，並非員水路之「車道」上，且因前
    方路肩停有A車，故告訴人往左偏移，然卻未見告訴人有何
    觀看後照鏡或側身轉頭注意左後方車況之情事，而與被告休
    旅車擦撞。依告訴人107年9月6日談話紀錄表之記載，員警
    詢問：「發現危險時距離對方多遠？採取何種反應措施？」
    告訴人供稱：「碰撞後才知事故發生。來不及反應。」告訴
    人於原審審理中證稱：「對，碰撞之後，我才知道有這台車
    ，……」等語，其供述情節與行車記錄器錄影像中可見之告訴
    人往左偏移時確有未注意左後方車況之情形相符。此外，告
    訴人機車前方雖有A車停在路肩，致其行進空間減縮，惟A車
    係緊靠路邊，並未違規，為成大鑑定意見及交通部公路總局
    臺中區監理所彰化縣區車輛行車事故鑑定會及覆議會鑑定意
    見所肯認（偵續卷第117頁，他卷第36頁背面、41頁）。然
    告訴人騎乘機車於接近A車時，並未減速，亦未注意左後方
    車道狀況，即往左偏移，顯然意在閃避A車，告訴人殊未注
    意其與被告休旅車之間隔距離仍執意前行，其機車因而與被
    告休旅車右後照鏡發生擦撞。綜觀本案事證可知，此交通事
    故之發生，堪認係因告訴人騎乘機車在員水路路肩時，見前
    方路邊停放A車，欲閃避該車時卻未注意左後方車況，即逕
    行靠左，始與被告休旅車發生碰撞。告訴人此左偏之疏失情
    節，卻未見成大鑑定意見有何置評，實屬疏漏，鑑定人於本
    院審理中亦表示：依照本件車禍發生前的行車紀錄器影像擷
    圖來看（偵續卷第193、199、205頁），被告休旅車車頭跟
    告訴人機車大概差距50公分左右，而機車距離停放在路邊的
    A車大概8到10公尺，若告訴人繼續直行未向左偏閃避A車，
    大概1到1.25秒鐘就會撞上A車（本院卷一第172-175頁），
    至於告訴人於此情況可否在閃避A車下持續行駛在路肩並安
    全通過，鑑定人表示：伊對此部分較少關注，也未做現場模
    擬等語（本院卷一第176-179頁）。成大鑑定意見根據前述
    錯認、疏漏之基礎事實，其結論認被告為肇事原因，告訴人
    則無肇事責任，核與本院前揭認定不合，難以採取。而交通
    部鑑定意見認：「一、劉惠芳駕駛普通重型機車，行至設有
    行車管制號誌交岔路口，沿右轉引道右轉彎後，由路肩往左
    偏向行駛，未注意同向左側車輛行駛動態及併行之安全間隔
    ，為肇事原因。二、張文虎駕駛自用小客貨車，無肇事因素
    。」等語，有交通部公路總局臺中區監理所彰化縣區車輛行
    車事故鑑定會及覆議會鑑定意見可佐（他卷第36至38、41頁
    ），當可憑採。
　㈣公訴意旨雖以道路交通安全規則第94條第3項、第101條第1項
    第5款分別明訂：汽車行駛時，駕駛人應注意車前狀況及兩
    車併行之間隔，並隨時採取必要之安全措施；汽車超車時，
    前行車減速靠邊或以手勢或亮右方向燈表示允讓後，後行車
    始得超越。超越時應顯示左方向燈並於前車左側保持半公尺
    以上之間隔超過，行至安全距離後，再顯示右方向燈駛入原
    行路線。被告應盡上述注意義務，而依當時情形又非不能注
    意，竟疏未注意及此，貿然於超車時，未與告訴人所騎機車
    保持左右安全間隔，甚而其右側車身已跨越路面邊線行駛，
    以致肇事等語。惟本件事故之發生，係因告訴人騎乘機車由
    路肩突往左偏移，卻未注意左後方車輛動態所造成，已如前
    述。被告休旅車與告訴人機車發生碰撞前，固行駛在告訴人
    左後方，惟被告係行駛在車道上，告訴人行駛在路肩既欲閃
    避前方之A車而往左方車道偏移，此時自應注意左後方來車
    狀況，惟告訴人卻未注意及此，逕自往左偏移，致與被告休
    旅車之右後照鏡擦撞，此一情節並非被告未注意車前狀況所
    致。被告縱有應注意車前狀況之義務，然其車身已超過告訴
    人機車，告訴人於此刻適有前述之行徑，且事發時間短暫，
    衡情實難以避免，不能認有能注意而不注意之情形。況且，
    所謂超車，依道路交通安全規則第101條所列狀況，係指「
    同一車道」上之後行車欲超越前行車之情形而言，超車方式
    係以：欲超越同一車道之前車時，須先按鳴喇叭2單響或變
    換燈光1次，不得連續密集按鳴喇叭或變換燈光迫使前車允
    讓。前行車駕駛人聞後行車按鳴喇叭或見後行車顯示超車燈
    光時，如車前路況無障礙，應即減速靠邊或表示允讓，並注
    意後行車超越時之行駛狀況。前行車減速靠邊或以手勢或亮
    右方向燈表示允讓後，後行車始得超越。超越時應顯示左方
    向燈並於前車左側保持半公尺以上之間隔超過，行至安全距
    離後，再顯示右方向燈駛入原行路線。本件被告與告訴人係
    分別行駛在車道及路肩，並非在同一車道上之前後車輛，故
    公訴意旨認被告超車不當、未保持半公尺間隔，致與告訴人
    機車發生碰撞等語，即屬誤解。
  ㈤公訴意旨另認告訴人因上揭車禍事故，致目前膝部活動度伸
    直0度，彎曲約110度，症狀固定，無法完全復原。惟查，依
    告訴人事後參加108年11月2、3日之「2019二水國際跑水節
    」活動照片所示（原審卷第81-82頁），告訴人尚可參與該
    活動之相關表演，且依告訴人提出之107年11月20日衛生福
    利部彰化醫院診斷證明書（原審交附民卷第21頁），告訴人
    所受左側遠端橈骨骨折、左側脛骨骨折傷害均為「閉鎖性」
    骨折，則時至今日，告訴人之傷害結果是否仍為膝部活動度
    伸直0度，彎曲約110度，症狀固定，無法完全復原，顯有疑
    義，尚難憑採，附此敘明。
七、本案經原審調查審理結果，認依檢察官所舉證據，尚難認定
    被告就本件交通事故應負過失責任，原審因而諭知被告無罪
    ，已說明所為證據取捨及應為無罪諭知之心證理由，所為論
    述，無違證據法則與經驗法則，經核並無不合。檢察官依告
    訴人請求提起上訴，主張訴人機車倒地後造成之刮地痕「起
    始點」係在接近路面邊線內緣之白色虛線處，亦即在被告行
    駛之車道上，刮地痕終點則在路肩，認無法排除擦撞時造成
    告訴人重心不穩搖晃後而往邊線內倒地之可能等語。惟觀諸
    被告休旅車右前車門之車損照片，實難想像告訴人機車在造
    成此一垂直地面刮痕後，能繼續搖晃行駛再往邊線內倒地，
    檢察官上訴所指，尚無足採。至於告訴代理人主張本件車禍
    發生應係在到達A車之前，被告沒有注意到A車所以左偏幅度
    不夠，被告休旅車後照鏡落在路肩，而與告訴人機車發生擦
    撞，告訴人機車受到牽引，無法維持平衡後始倒地等語（本
    院卷二第31-32頁）。惟查，本案並無證據證明車禍發生時
    被告休旅車有跨越道路邊線之情形，且被告係行駛在車道上
    ，緊靠路邊停放之A車對被告行車動向無任何影響，A車係停
    放在告訴人行車之路肩上，業經調查認定如前所述，則緊靠
    路邊停放之A車對被告行車動向顯然無任何影響，殊難強求
    被告對A車要有注意義務，告訴代理人上開主張，亦難認有
    據。是以，本案認交通部鑑定意見較為可採，被告駕駛休旅
    車無肇事因素，詳如前述，檢察官上訴未提出適合於證明罪
    事實之積極證據，上訴意旨所稱各節，仍無法動搖原審無罪
    判決之基礎，其上訴為無理由，應予駁回。
八、據上論斷，應依刑事訴訟法第368條，判決如主文。　　
本案經檢察官何蕙君提起公訴，檢察官吳宗穎提起上訴，檢察官
林弘政到庭執行職務。
中　　華　　民　　國　　110 　年　　12　　月　　 8  　日
           刑事第六庭    審判長法　官  唐  光  義
　　　　　 　　　　　　　      法　官  劉  柏  駿
　　　　　　　　　　　　       法　官  許  冰  芬       
以上正本證明與原本無異。     
不得上訴。
                               書記官  陳  怡  芳

中　　華　　民　　國　　110 　年　　12　　月　　8 　　日
附表：被告行車記錄器錄影檔勘驗內容
 畫面時間(時:分:秒)          勘驗行車記錄器錄影內容 10：11：22 影片開始，被告之駕駛車輛停等在員林大道內側車道等待左轉，前方有藍色貨車，後方有銀色小客車、藍色小貨車。此時路口號誌為綠色直行及右轉箭頭燈。 10：12：01 前方路口號誌轉為黃燈，被告前方藍色貨車開啟左轉方向燈。10：12：06號誌轉為紅燈及綠色左轉箭頭燈，被告車輛及前後車輛均開始左轉。 10：12：17 被告車輛左轉進入員水路時，畫面前方對向車道可見告訴人機車亦自對向匝道循右轉入員水路持續行駛。 10：12：20 被告車輛左轉駛入員水路直行時，車身略有跨出路面邊線。此時，告訴人機車則在被告車輛右前方2點鐘方向之匝道上，尚未進入員水路車道路面。 10：12：23 原已外偏之被告車輛往左調回車道直行，但無法確認是否仍有跨出路面邊線。此時，告訴人機車在被告車輛右前方2點鐘方向之路肩，距離被告車輛約4、5公尺，距離路面邊線約1公尺。告訴人機車前方約10公尺處路肩停放1部深色轎車（下稱A車）。 10：12：24 被告車輛繼續直行，速度快於告訴人機車，並逐漸靠近告訴人機車，似已不到2公尺。告訴人因前方路旁有停放上開A車，行進寬度限縮，有逐漸往左靠近被告車輛，且未見有轉頭注意左側或後方狀況。 10：12：25 被告車輛將超越告訴人機車，且兩車距離更近，約僅1公尺。 10：12：26 被告車輛已超越告訴人機車，隨即聽到碰撞聲響。 10：12：28 被告車輛開始減速，並停止在車道上。被告之行車紀錄器後方鏡頭可見告訴人人車倒地，機車倒在路面邊線外之路肩，告訴人左側趴在路面邊線及虛線上。人車倒地處位在上開A車左前方約1公尺處。